臺灣高等法院臺南分院刑事裁定
111年度毒抗字第1號
抗  告  人  何文席




上列抗告人因強制戒治案件，不服臺灣嘉義地方法院中華民國11
0年12月23日裁定（110年度毒聲字第527號）提起抗告，本院裁
定如下：
    主  文
抗告駁回。
    理  由
一、本件抗告意旨略以：本件由心理醫師只以簡單之談話內容及
    前科紀錄表即斷定抗告人有繼續施用毒品傾向，抗告人頗不
    服；且本件抗告人先後由法院作出觀察勒戒處分及強制戒治
    處分之兩種裁定，因該兩種處分均為保安處分，是法院之強
    制戒治處分之裁定，有違一罪不兩罰之正義精神，明顯違法
    云云。
二、按觀察、勒戒後，檢察官或少年法院（地方法院少年法庭）
    依據勒戒處所之陳報，認受觀察、勒戒人無繼續施用毒品傾
    向者，應即釋放，並為不起訴之處分或不付審理之裁定；認
    受觀察、勒戒人有繼續施用毒品傾向者，檢察官應聲請法院
    裁定或由少年法院（地方法院少年法庭）裁定令入戒治處所
    強制戒治，其期間為6個月以上，至無繼續強制戒治之必要
    為止，但最長不得逾1年，毒品危害防制條例第20條第2項定
    有明文。是【檢察官依據勒戒處所之陳報，認受觀察、勒戒
    人有繼續施用毒品傾向者，應聲請法院裁定令入戒治處所強
    制戒治，此乃戒絕毒癮之法定程序】。次按勒戒處所應注意
    觀察受觀察、勒戒人在所情形，經醫師研判其有或無繼續施
    用毒品傾向後，至遲應於觀察、勒戒期滿之15日前，陳報該
    管檢察官或少年法院（庭），觀察勒戒處分執行條例第8條
    第1項亦定有明文。依據上開規定，受觀察、勒戒人有無繼
    續施用毒品之傾向，【係由醫師研判】。又有無繼續施用毒
    品傾向之評估標準，並非完全以受勒戒人勒戒後之結果為準
    ，勒戒前之各種情況，仍應作為評估之依據，依勒戒處所評
    分說明手冊規定，係以「前科紀錄與行為表現」、「臨床評
    估」及「社會穩定度」3 項合併計算分數：㈠分數60分以上
    ，判定為有繼續施用毒品傾向；㈡50分以下判定為無繼續施
    用毒品傾向；㈢51分至59分間判定者再做整體評估後決定，
    若判定為有繼續施用毒品傾向需加註理由；㈣情形特殊之個
    案，在認定依據上述分數判定原則不合適時，可依據實際之
    狀況詳實註明判定之理由，另為判定有或無繼續施用毒品傾
    向。而其中之「前科紀錄與行為表現」係依毒品犯罪相關司
    法紀錄、首次毒品犯罪年齡、其他犯罪相關紀錄、入所時尿
    液毒品檢驗、所內行為表現；「臨床評估」係物質使用行為
    、合法物質濫用、使用方式、使用年數、精神疾病共病（含
    反社會人格）、臨床綜合評估（含病識感、動機、態度、就
    醫意願）；「社會穩定度」則係依工作、家庭等；作為判斷
    分數之依據。判定者判定前科紀錄與行為表現、臨床評估及
    社會穩定度合計3 項分數，固係供為判定者判定「有無繼續
    施用毒品傾向」之審酌標準，【但非唯一標準】。綜合評分
    者，應根據臨床實務，有具體事證，認為個案「有繼續施用
    毒品傾向」者，以綜合評分者所評估為準，此有「有無繼續
    施用毒品傾向」評估標準、評分說明手冊可稽。又關於有無
    繼續施用毒品傾向之評估標準，法務部已於110年3月26日以
    法矯字第11006001760號函修正頒布「有無繼續施用毒品傾
    向評估標準紀錄表」、「有無繼續施用毒品傾向評估標準評
    分說明手冊」，上開評分說明手冊載明判定之原則：「受觀
    察勒戒人入所後，經過2週時間的觀察、勒戒，由處所及醫
    療人員依據其各項紀錄、資料及觀察勒戒期間之行為表現，
    加以評分。在勒戒人入所4-6週後，可再做一次評估以做必
    要之評分修正。每一大項皆有靜態因子與動態因子。先以靜
    態因子分數評分，靜態因子分數總分在60分（含）以上為『
    有繼續施用毒品傾向』；60分以下，與動態因子分數相加，
    如果總分在60分（含）以上，為『有繼續施用毒品傾向』」。
    又評估標準紀錄表及說明手冊中「前科紀錄與行為表現」欄
    之第1項及第3項之計分方式修正如下，餘無修正：㈠第1項「
    毒品犯罪相關司法紀錄」：計分方式修正為每筆(次)5分，
    總分上限為10分；㈡第3項「其他犯罪相關紀錄」：計分方式
    修正為每筆(次)2分，總分上限為10分。【是抗告人有無「
    繼續施用毒品傾向」，係依具體個案之臨床實務及相關事證
    等情綜合判定，有其相當之專業依據及標準，且涉及專門醫
    學，又衡酌強制戒治之目的，係為協助施用毒品者戒斷毒品
    之心癮及身癮所為之一種保安處分類型，而該評估標準係將
    與判斷有無繼續施用傾向之相關因素加以列舉及量化，適用
    於每一位受觀察、勒戒處分之人，具一致性、普遍性、客觀
    性，以利執法者判定受勒戒人有無繼續施用毒品傾向，且避
    免執法者之判斷流於恣意，倘其評估由形式上觀察，無擅斷
    或濫權等明顯不當之情事，法院宜予尊重】。是抗告意旨認
    本件由心理醫師只以簡單之談話內容及前科紀錄表即斷定抗
    告人有繼續施用毒品傾向，抗告人頗不服云云，尚有誤會，
    洵非可採。
三、查抗告人於110年1月5日施用第2級毒品甲基安非他命案件，
    由原審法院於110年3月24日以110年度毒聲字第170號裁定送
    勒戒處所觀察、勒戒後，抗告人於110年10月28日經緝獲後
    入法務部○○○○○○○○附設勒戒處所觀察、勒戒，經該所於同年
    10月14日依前述【新修正】「有無繼續施用毒品傾向評估標
    準紀錄表」評估後，評估其前科紀錄與行為表現、臨床評估
    及社會穩定度等，綜合判斷認抗告人有繼續施用毒品傾向乙
    節，有原審法院110年度毒聲字第170號裁定1份、法務部○○○
    ○○○○○110年12月8日南所衛字第00000000000號函暨有無繼續
    施用毒品傾向證明書、有無繼續施用毒品傾向評估標準紀錄
    表各1份在卷可稽（見臺灣臺南地方檢察署110年度毒偵緝字
    第232號卷第24、62-65頁）。依上開有無繼續施用毒品傾向
    評估標準紀錄表之記載，抗告人在前科紀錄與行為表現方面
    評分38分（靜態因子33分/①毒品犯罪相關司法紀錄11筆〈5分
    /筆、上限10分〉10分②首次毒品犯罪年齡〈21-30歲〉5分③其他
    犯罪相關紀錄4筆〈2分/筆、上限10分〉8分④入所時尿液毒品
    檢驗多種毒品反應〈上限10分〉10分）、 ⑤所內行為表現(〈上
    限15分〉輕重度違規，動態因子5分）；在臨床評估方面評分
    29分（靜態因子24分、動態因子5分）；在社會穩定度方面
    得分7分（靜態因子2分、動態因子5分）。總計靜態因子得
    分合計59分，動態因子得分合計15分，靜態因子與動態因子
    總分合計74分；而依前述法務部與衛生福利部共同修正之「
    有無繼續施用毒品傾向評分標準評分說明手冊」所定判定原
    則，得分在60分以上者，即可判定為有繼續施用毒品傾向。
    茲抗告人之得分為74分，已逾60分，故而判定有繼續施用毒
    品傾向。上開判定結果係依主管機關訂頒之評估基準進行，
    在客觀上並無逾越裁量標準，且上開判定結果是由專業醫師
    依前開評估基準所為之專業判斷，上揭評估除詳列各項靜態
    因子、動態因子之細目外，並有各細目之配分、計算及上限
    ，並非評估之醫師所得主觀擅斷，是該評估標準紀錄表乃係
    該勒戒處所相關專業知識經驗人士於抗告人執行觀察、勒戒
    期間，依其本職學識綜合上開各節評估，具有科學驗證而得
    出抗告人有繼續施用毒品傾向之結論，所為評估應屬可信，
    則法務部○○○○○○○○附設勒戒處所判定抗告人有繼續施用毒品
    之傾向，顯非無據。而檢察官依據勒戒處所之陳報，認受觀
    察、勒戒人有繼續施用毒品傾向者，應聲請法院裁定令入戒
    治處所強制戒治，【此乃戒絕毒癮之法定程序】，已如前述
    ，是抗告意旨認本件抗告人先後由法院作出觀察勒戒處分及
    強制戒治處分之兩種裁定，因該兩種處分均為保安處分，是
    法院之強制戒治處分之裁定，有違一罪不兩罰之正義精神，
    明顯違法云云，尚有誤會，洵非可採。
四、綜上所述，原審因而依檢察官之聲請，適用毒品危害防制條
    例第20條第2 項後段之規定，裁定令入戒治處所施以強制戒
    治，其期間為6 個月以上，至無繼續強制戒治之必要為止，
    但最長不得逾1 年，經核並無不合。抗告人以上開理由提起
    本件抗告，指摘原裁定不當，依前所述，非有理由，應予駁
    回。
據上論結，應依刑事訴訟法第412 條，裁定如主文。
中　　華　　民　　國　　111 　年　　1 　　月　　3 　　日
                  刑事第一庭    審判長法　官  楊清安
                                      法　官  蕭于哲
                                      法　官  陳顯榮
以上正本證明與原本無異。
不得再抗告。
　　　　　　　　　　　　　　　　　　　書記官  盧建元
中　　華　　民　　國　　111 　年　　1 　　月　　3 　　日